臺灣高等法院臺南分院民事判決　94年度上字第136號
上　訴　人　丙 ○ ○
　　　　　　丁 ○ ○
　　　　　　己 ○ ○
　　　　　　戊 ○ ○
　　　　　　乙 ○ ○
　　　　　　庚○○○
　　　　　　甲○○○
上七人共同
訴訟代理人　洪 玉 崑　律師
被 上 訴人　丑 ○ ○
　　　　　　子 ○ ○
　　　　　　辛 ○ ○
　　　　　　癸 ○ ○
　　　　　　壬 ○ ○
上列當事人間租佃爭議事件，上訴人對於中華民國九十四年六月
二日臺灣臺南地方法院九十四年度訴字第四八號第一審判決，提
起上訴，本院於九十四年十月十八日言詞辯論終結，茲判決如下
：
    主  文
上訴駁回。
第二審訴訟費用由上訴人負擔。
    事  實
甲、上訴人方面：
一、聲明：求為判決：
（一）原判決關於駁回後開第二、三項部分廢棄。
（二）被上訴人應將坐落臺南縣新市鄉○○○段一二八○地號土
      地（下稱系爭耕地）交還上訴人。
（三）被上訴人應自民國（下同）九十二年一月一日起至交還前
      項土地之日止，按第一年給付甘藷三千六百五十六台斤、
      第二年給付甘蔗二萬三千二百四十台斤、第三年給付稻穀
      一千零二十九台斤、甘藷三千六百五十六台斤之數額，連
      帶給付上訴人。
（四）第一審廢棄部分及第二審訴訟費用由被上訴人負擔。
（五）上訴人願供擔保，請准宣告假執行。
二、陳述：除與原判決記載相同者外，補稱略以：
（一）兩造間於系爭耕地之租佃關係既分別繼承原出租人林澄志
      、原承租人謝大塹而來，雙方僅有一個耕地租佃契約甚明
      ，雖上訴人丁○○自八十七年起分別向被上訴人壬○○與
      癸○○收取租金，但此租金債務之給付於性質上係不可分
      ，自得由上訴人分別向被上訴人收取租金，而被上訴人於
      租賃標的之耕地既未通知上訴人分割租賃權，且未經兩造
      合意劃分各承租耕作範圍，仍僅有一個租佃契約，尚難認
      定系爭耕地係由壬○○與其餘被上訴人分別承租，而成為
      分別的二個租佃契約。是系爭耕地縱有由壬○○與其餘被
      上訴人分開耕作之情形，亦係其內部之約定，對上訴人並
      無拘束力，自難認為分別與上訴人成立二個耕地租佃契約
      。最高法院五十二年臺上字第一○一四號判例意旨僅在說
      明戶長出名承租耕地之分耕，各受分耕人與出租人間亦生
      租賃關係，並非謂各分耕人與出租人獨立發生各別租賃關
      係，原審所引二則最高法院判決，容有待商榷。
（二）系爭耕地之租佃契約，就被上訴人之租賃權而言，係因繼
      承而以不可分之公同共有關係共有租賃權，在未分割前，
      兩造間即不可就租賃耕地之一部分與被上訴人癸○○等四
      人之租佃契約無效，而就租賃耕地之另一部分由被上訴人
      壬○○仍為有效之租佃契約。若被上訴人繼承系爭耕地租
      賃權後於內部有約定應有部分比例之租賃權，仍屬債權準
      共有，雖得依民法第八百三十一條、第八百二十三條之規
      定分割共有之租賃權而作分耕，但分割係應有部分之相互
      讓與，是與債權之讓與無殊，依民法第二百九十七條規定
      ，非經通知債務人，對債務人不生效力，則被上訴人雖主
      張對系爭耕地有分管，上訴人既未曾受分割租賃權之通知
      ，各被上訴人仍無獨立租賃權存在，同樣不可能就租賃耕
      地之一部分與被上訴人癸○○等四人之租佃契約無效，而
      就租賃耕地之另一部分由被上訴人壬○○仍為有效之租佃
      契約。
三、證據：援用原審之立證方法。
乙、被上訴人壬○○方面：
一、聲明：求為判決：
（一）上訴駁回。
（二）第二審訴訟費用由上訴人負擔。
二、陳述：除與原判決記載相同者外，補稱略以：
    這是同一地號土地，但實際上有分兩個人在分管耕作，被上
    訴人壬○○沒有違約，違約的是其他被上訴人，上訴人沒有
    理由收回此部分之土地。
三、證據：援用原審之立方法。
丙、被上訴人癸○○、丑○○、子○○、辛○○方面：
    均未到場，亦無提出書狀，故無聲明及陳述可供記載。
    理  由
一、被上訴人丑○○、癸○○、子○○、辛○○（下稱丑○○等
    四人）經合法通知，未於言詞辯論期日到場，核無民事訴訟
    法第三百八十六條所列各款之情形，爰依上訴人之聲請，由
    其為一造辯論而為判決，先予敘明。
二、上訴人起訴主張：
    被上訴人丑○○等四人在系爭耕地上搭建房屋，挖魚池，經
    營釣魚場牟利，供其他非耕作之用，為與耕作目的相反之用
    途。上訴人依法申請調處，經臺南縣新市鄉公所及臺南縣政
    府均決議被上訴人上開行為違反耕地三七五減租條例第十六
    條第一、二項之規定，原租賃契約無效，被上訴人不服調處
    決議，乃移原審法院審理，爰依耕地三七五減租條例第十六
    條第一、二項、民法第四百五十五條規定、民法第七百六十
    七條規定，本於租賃物返還請求權、所有物返還請求權，訴
    請被上訴人將系爭耕地上建物拆除，以原土壤回填魚池，回
    復原狀後，交還上訴人。並請求被上訴人應連帶給付自九十
    二年一月一日起至交還系爭耕地之日止，按租約計算之相當
    於地租額（即第一年甘藷三千六百五十六台斤、第二年甘蔗
    二萬三千二百四十台斤、第三年稻穀一千零二十九台斤、甘
    藷三千六百五十六台斤之數額），如無實物，按給付時之市
    價折付現金，並自起訴狀送達翌日起至清償日止，按週年利
    率百分之五計算之利息，連帶給付上訴人。（原判決判命被
    上訴人丑○○、癸○○、子○○、辛○○應將系爭耕地上，
    如原判決附圖所示，Ａ部分面積二一六三點一一平方公尺之
    魚塭回填，將Ｂ部分面積一一五七點二平方公尺之水泥地、
    Ｃ１部分面積七三點○六平方公尺之涼棚、Ｃ２部分面積一
    二點五平方公尺之涼棚、Ｄ部分面積七九點六平方公尺之房
    屋、Ｅ部分面積四點三四平方公尺之水塔拆除，並將該部分
    之土地交還上訴人。被上訴人丑○○、癸○○、子○○、辛
    ○○應自民國九十二年一月一日起至交還前項土地之日止，
    按第一年連帶給付甘藷壹仟捌佰貳拾捌台斤、第二年連帶給
    付甘蔗壹萬壹仟陸佰貳拾台斤、第三年連帶給付稻穀伍佰壹
    拾肆點伍台斤、甘藷壹仟捌佰貳拾捌臺斤之數額，連帶給付
    上訴人。被上訴人壬○○應給付上訴人甘藷仟陸佰伍拾陸
    台斤、甘蔗壹萬壹仟陸佰貳拾台斤、稻穀伍佰壹拾肆點伍台
    斤。並駁回其餘之訴。上訴人就其敗訴部分提起上訴，被上
    訴人丑○○等四人就其敗訴部分未聲明不服。）
四、被上訴人壬○○則以：
    本件係因被上訴人丑○○等四人就其約定分管部分違法所致
    ，其約定分管之部分耕地，並無有違約行為發生，故就上訴
    人所指違反耕地三七五減租條例部分，應由該部分承租人即
    被上訴人丑○○等四人共同負擔其違約之責任，上訴人自不
    得請求被上訴人壬○○返還其承租之部分等語，資為抗辯。
五、查上訴人主張系爭耕地原為伊等之被繼承人林澄志出租予訴
    外人謝大塹，並訂立耕地三七五租約，嗣林澄志死亡，上訴
    人為繼承人，繼受出租人之地位，又訴外人謝大塹於七十七
    年八月二十四日死亡，由被上訴人壬○○及訴外人謝助繼承
    為承租人，後訴外人謝助於八十四年六月九日死亡，繼由被
    上訴人辛○○、丑○○、子○○、癸○○繼承為承租人；系
    爭耕地北側部分土地（即附圖所示Ａ、Ｂ、Ｃ１、Ｃ２、Ｄ
    、Ｅ部分）由被上訴人癸○○開挖魚塭、舖設水泥地、搭建
    涼棚、房屋及水塔，經營釣魚場。另系爭耕地租金之給付，
    其中被上訴人辛○○、丑○○、子○○、癸○○等四人之租
    金是一起給付；被上訴人壬○○之租金是自己個別給付；系
    爭耕地之租金已給付至九十一年止，九十二年起之租金因上
    訴人拒收，故未給付等情。為兩造所不爭執，堪認為真實。
六、又兩造就系爭耕地訂立耕地三七五租約，約定租額依第一年
    甘藷三千六百五十六台斤、第二年甘蔗二萬三千二百四十台
    斤、第三年稻穀一千零二十九台斤及甘藷三千六百五十六台
    斤計算，惟被上訴人癸○○於系爭耕地上開挖魚塭、經營釣
    魚場，並於如附圖所示Ａ部分開挖面積二千一百六十三點一
    一平方公尺之魚塭、Ｂ部分鋪設一千一百五十七點二平方公
    尺之水泥地、Ｃ１部分搭建七十三點○六平方公尺涼棚、Ｃ
    ２部分搭建十二點五平方公尺涼棚、Ｄ部分搭建七十九點六
    平方公尺之房屋、Ｅ部分搭建四點三四平方公尺之水塔，另
    Ｆ部分面積三七六九‧八二平方公尺為被上訴人壬○○耕作
    ，種植蕃茄等情，此據上訴人提出私有耕地租約、土地登記
    謄本各一件為證（原審卷第一一九頁、第二二二頁至第二二
    四頁），且經原審法院向臺南縣新市鄉公所調閱系爭土地之
    耕地三七五租約之相關資料為證（原審卷第一七四頁至第一
    九八頁），復經原審法院會同兩造及臺南縣新化地政事務所
    人員勘驗現場（原審卷第一二九頁至第一三一頁），並囑託
    新化地政事務所繪製複丈成果圖附卷供參（原審卷第一三二
    頁、第二○○頁、第二二九頁），而兩造對上開事實，亦不
    爭執。
七、上訴人主張被上訴人等違反耕地三七五減租條例第十六條第
    一、二項之規定未自任耕作等情，則為被上訴人壬○○所否
    認，並以上開情詞置辯。是則本件之爭點為：被上訴人壬○
　　○主張系爭耕地因承租人分耕而各別與上訴人成立獨立之耕
　  地租約，是否可採？若是，被上訴人癸○○等四人於其承租
    之耕地上，違反耕地三七五減租條例第十六條第一、二項之
　　規定，其效力是否及於被上訴人壬○○承租之土地部分。經
　　查：
（一）按「凡戶長出名承租之耕地，而由未分家之兄弟共同承耕
      ，嗣後因分家關係，而將該租來之耕地分耕者，自應解為
      該戶長所訂租約，係自始以戶長資格代表未分家之兄弟全
      體所為之法律行為，其事後分耕，不僅與轉租情形有別，
      且應認為分耕人與出租人間，亦已發生租賃關係，無耕地
      三七五減租條例第十六條所定轉租無效之適用。」、「按
      兄弟因繼承共同取得耕地承租權，嗣後如有將該耕地劃分
      範圍分開耕作，並向出租人個別繳租者，按諸本院五十二
      年臺上字第一○一四號判例意旨，即應認其已個別與出租
      人發生獨立之耕地租賃關係。」、「劉福必於三十八年時
      確為戶長，劉德壽及被上訴人等均設籍其戶內，劉福必時
      年五十八歲，以當時言，已屬高齡。故，劉福必以戶長資
      格出面替時年二十三歲之劉德順、時年十九歲之劉德壽及
      時年十六歲之被上訴人共同承耕系爭土地，是為事實。從
      而劉福必自始即以戶長資格代表劉德順、劉德壽及被上訴
      人共同承耕，堪認為信實。．．．嗣後兄弟間因被上訴人
      另立新戶故協議分家，遂於五十四年分產分耕系爭土地。
      被上訴人兄弟間分戶分耕之事實確係源自五十四年被上訴
      人另立新戶時起無訛。是劉德壽與被上訴人於劉福必死亡
      後分耕系爭土地堪以認定。從而，被上訴人、劉德壽就其
      分耕部分實際上應各自與上訴人發生租賃關係。而被上訴
  　　人、劉德壽實際上各自與上訴人所生租賃關係者，既僅就
　    渠等各自分耕之部分，且上訴人又已分別開單收取租金，
      顯見被上訴人、劉德壽就渠等各自分耕部分，已個別獨立
      與上訴人發生租賃關係。」（最高法院五十二年臺上字第
　    一○一四號判例要旨、八十六年度臺上字第一五二三號、
　 　 九十三年度臺上字第七五一號判決要旨參照）。
（二）查系爭耕地原由被上訴人壬○○與訴外人謝助之被繼承人
      謝大塹承租，謝大塹死亡後，由被上訴人壬○○與訴外人
      謝助共同繼承，並約定以系爭耕地之現地二分之一各自分
      管承租耕作，曾與謝助向上訴人丁○○陳稱一人承租一半
      ，並獲丁○○之同意，嗣再由被上訴人丑○○、癸○○、
      子○○、辛○○繼承謝助之承租權。次查系爭耕地面積為
      七千二百二十三平方公尺，其中南側部分，如附圖所示Ｆ
      部分，面積三千七百六十九點八二平方公尺部分為被上訴
      人壬○○栽種蕃茄；另系爭耕地北側部分，由被上訴人癸
      ○○於如附圖所示Ａ部分開挖二千一百六十三點一一平方
      公尺之魚塭，於Ｂ部分鋪設一千一百五十七點二平方公尺
      之水泥地，於Ｃ１、Ｃ２、Ｄ、Ｅ部分搭建面積分別為七
      十三點○六、十二點五、七十九點六、四點三四平方公尺
      之涼棚、房屋及水塔。另關於租金之繳付，係由被上訴人
      壬○○繳納一半之租金予上訴人丁○○，被上訴人丑○○
      等四人繳納部分之租金，此為上訴人所不爭執，復有被上
      訴人壬○○於原審法院所提丁○○開立之收據六紙（分別
      為八十七年一月十六日四千三百五十元、八十七年三月八
      日一萬五千六百五十元、八十九年三月十六日一萬元、八
      十九年十二月十八日一萬元、九十年六月四日一萬元、九
      十一年一月八日一萬元）（原審卷第一六一頁至第一六五
      頁），及被上訴人癸○○於原審法院所提上訴人丁○○所
      開立九十一年三月四日，金額一萬元之收據一紙可憑（原
      審卷第二四六頁）。且上訴人就被上訴人壬○○，與另被
      上訴人丑○○等四人之租金係分開繳付一節，亦不否認。
      則關於被上訴人壬○○之租金，與被上訴人丑○○等四人
      之租金係分開給付之情，應可認定。再觀諸被上訴人壬○
      ○所種植之蕃茄園，面積占系爭耕地約百分之五十二點一
      九，約為系爭耕地之一半，此與其所繼承之耕地三七五租
      約承租權二分之一，大約相等，則被上訴人壬○○辯稱其
      就系爭耕地曾與謝助約定各自分管二分之一耕地，應可採
      信。
    (四)從而被上訴人壬○○與被上訴人丑○○、癸○○、子○○
      、辛○○之被繼承人謝助，均係繼承謝大塹之承租權而來
      ，參以彼等就系爭耕地確已約定分耕，又經上訴人同意分
      開繳納租金，揆諸前開最高法院判決意旨，足認被上訴人
      壬○○，與另被上訴人丑○○等四人，就系爭耕地業已分
      別與上訴人成立租賃關係，上訴人主張被上訴人係因繼承
      關係而公同共有一個租賃權，在未分割前，不可能各別與
      其成立租賃契約云云，自無可取，且從上訴人亦同意彼等
      各別繳租之情觀之，上訴人亦應屬知情。則系爭耕地有無
      違反耕地三七五減租條例第十六條第一項之規定致耕地三
      七五租約無效，自應分別觀察。是被上訴人丑○○、癸○
      ○、子○○、辛○○分耕部分之違約事實，自不及於被上
      訴人壬○○所分耕之如附圖Ｆ部分，上訴人以上開事由，
      主張被上訴人壬○○所承租部分亦屬同一耕地租約，而同
      歸於無效，自無可採。
八、又查系爭耕地如原判決附圖（即本判決附圖）Ａ、Ｂ、Ｃ１
    Ｃ２、Ｄ、Ｅ部分，既經原判決命被上訴人丑○○等四人將
    漁塭回填，及拆除地上物後，交還該土地予上訴人，業如前
    述，自無再命被上訴人交還該土地之必要（依上說明，上訴
    人壬○○亦無交付該土地之權能）；而被上訴人壬○○所承
    租之Ｆ部分，並無違約，上訴人請求被上訴人交還土地，自
    非有據（被上訴人丑○○等四人亦無交還該土地之權能。）
九、關於租金部分：被上訴人壬○○，與另被上訴人丑○○等四
    人，就系爭耕地業因分租，而與上訴人成立不同之租賃契約
    ，已如前所述，其等就租金自應分別給付，上訴人請求被上
    訴人壬○○應與被上訴人丑○○等四人連帶給付租金，已有
    未合。查，上訴人請求被上訴人等給付租額之期間，為自九
    十二年一月一日起至交還耕地之日止，故就未屆期之九十五
    年以後之租額，係屬將來給付之訴。按請求將來給付之訴，
    以有預為請求之必要者為限，得提起之。民事訴訟法第二百
    四十六條定有明文。有無預為請求之必要，應就各種情形定
    之，被上訴人就上訴人之請求自體或請求所由生之法律關係
    有所爭執，或預先表示不履行者，通常得認為有預為請求之
    必要。惟關於被上訴人壬○○部分，其中已屆期之租金即九
    十二年至九十四年部分，因上訴人拒絕被上訴人九十二年租
    金之給付，致該數額尚未給付；惟關於九十五年以後屆期部
    分租金之請求，因其租賃關係尚存，上訴人起訴請求其交還
    土地，於法本無所據，再參被上訴人壬○○對租金之給付，
    並未表示反對之意，尚難認上訴人對被上訴人壬○○未屆期
    之租金，有預為請求之必要，故上訴人就被上訴人壬○○九
    十五年以後之租金請求，應不予准許。是原判決既已命被上
    訴人丑○○等四人應自民國九十二年一月一日起至交還前項
　　土地之日止，按第一年連帶給付甘藷一千八百二十八台斤、
　  第二年連帶給付甘蔗一萬一千六百二十台斤、第三年連帶給
    付稻穀五百一十四點五台斤、甘藷一千八百二十八台斤之數
    額，連帶給付上訴人；命被上訴人壬○○應給付上訴人已屆
    期之租金即甘藷三千六百五十六台斤、甘蔗一萬一千六百二
    十台斤、稻穀五百一十四點五台斤。則上訴人上訴聲明，再
    求為命被上訴人應自民國九十二年一月一日起至交還前項土
　　地之日止，按第一年給付甘藷三千六百五十六台斤、第二年
　  給付甘蔗二萬三千二百四十台斤、第三年給付稻穀一千零二
    十九台斤、甘藷三千六百五十六台斤之數額，連帶給付上訴
    人，即於法不合，不應准許。
十、綜上所述，上訴人主張被上訴人癸○○於其承租之耕地上，
    違反耕地三七五減租條例第十六條第一、二項之規定，其效
    力及於被上訴人壬○○承租之部分土地，為不足採，被上訴
    人壬○○抗辯其占有耕作之耕地與被上訴人癸○○占有使用
    部分之耕地係已分別與上訴人成立租賃關係，其使用狀態應
    分別以觀尚非無據。從而，上訴人主張本於租賃物返還請求
    權、所有物返還請求權，上訴聲明請求被上訴人返還系爭耕
    地及命被上訴人應自民國九十二年一月一日起至交還前項土
　　地之日止，按第一年給付甘藷三千六百五十六台斤、第二年
　  給付甘蔗二萬三千二百四十台斤、第三年給付稻穀一千零二
    十九台斤、甘藷三千六百五十六台斤之數額，連帶給付上訴
    人，為無理由，不應准許。原審為上訴人敗訴之判決，並無
    不合。上訴意旨指摘原判決不當，求予廢棄改判，為無理由
    ，應予駁回。
據上論結，本件上訴為無理由，依民事訴訟法第三百八十五條第
一項前段、第四百四十九條第一項、第七十八條、第八十五條第
一項前段，判決如主文。
中　　華　　民　　國　　94　　年　　11　　月　　1 　　日
　　　　　　　　　民事第三庭　審判長法　官　陳光秀
　　　　　　　　　　　　　　        法　官  曾平杉
　　　　　　　　　　　　　　        法　官  徐宏志
上為正本係照原本作成。
如對本判決上訴，須於判決送達後20日內向本院提出上訴狀，未
表明上訴理由者，應於上訴後20日內，向本院提出理由書（須附
繕本）。
中　　華　　民　　國　　94　　年　　11　　月　　2 　　日
                                    書記官  吳銘添
                                               K
